行  政  法  院  判  決                          八十八年度判字第三○六五號
    原      告  甲○○
    被      告  財政部臺灣省北區國稅局
右當事人間因綜合所得稅事件，原告不服行政院中華民國八十七年八月二十八日台八
七訴字第四二五七二號再訴願決定，提起行政訴訟。本院判決如左︰
    主  文
原告之訴駁回。
    事  實
緣原告民國八十年度綜合所得稅結算申報，漏報取自國防部中山科學研究院（以下簡
稱中科院）之薪資所得計新台幣（下同）二○五、七六八元，被告乃核定補徵稅額二
七、七八○元。原告不服，申經復查結果，未准變更。提起訴願、再訴願，遞遭決定
駁回，遂提起行政訴訟。茲摘兩造訴辯意旨如次：
原告起訴意旨略謂︰一、財政部訴願決定書及行政院決定書中均引用中科院八十一年
訓誠字第一六八七三號函：「本院於年度開始即訂有各項研究計畫，並按照研究計畫
逐月實施。各項研究計畫除一般經費外，為獎勵人員竭盡心智參與研發工作，另編列
研發人員研究補助費及技術津貼。為便利作業，研發人員研究補助費係採按月發放方
式，再經成本歸戶手續，回歸計畫預算內（研究補助費採個案給付，必將增加人力及
作業之負擔，不符經濟效益）」。並依此推論中科院給付非軍職員工之「品位加給」
及「技術津貼」之所得，屬經常性補助費給與，且依職等按月定額支給，為提供勞務
所取得之報酬而認定核非免稅之研究補助費所得，乃屬應課稅之薪資所得。簡之，行
政院係以「悉依該院所訂品位加給支給標準表．．．之等級，每月按級定額領取」或
「薪資」等形式將系爭所得認定為「提供勞務所取得之報酬」，而引用所得稅法第四
條第八款但書為應稅判定的基礎。然而，行政院卻對其再三引用之一六八七三號函中
所稱「為便利作業，研發人員研究補助費係採按月發放方式．．．（研究補助費採個
案給付，必將增加人力及作業之負擔，不符經濟效益）」等未加以審酌，也未有任何
辯駁及說明。按中科院如此之說法，明顯表示「品位加給」及「技術津貼」之所以採
按月給付之方式，純為便宜之計，以免破壞經濟效益，造成不必要之負擔，其本質仍
應為第一六八七三號函所謂「為獎勵人員竭盡心智參與研發工作」之「研究補助費」
無誤。對此行政機關未有反對之意，顯已表贊同。二、行政機關一再以「凡定期給付
即為報酬」之推論作為應稅之唯一理由。惟所謂「報酬」法律上並未以定期給付之方
式作為要件，行政機關的作法，顯係超越法條文義之解釋，不符法律的解釋「始於文
義，亦終於文義」之原則，實不足採。且觀乎所得稅法第四條第一款現役軍人之『薪
』餉，雖有薪資之形式，但仍屬於免稅範圍：同法第十四條第一項第三類雖列薪資應
課稅，但也於同類第二款中明文表示「依第四條規定免稅之項目，不在此限」。凡此
種種，均足以顯示：是否為報酬，並不以是否按月給付為要件；應稅或免稅，亦與是
否為「薪資」之名稱無關。總之，所得之名稱與形式均非足以認定為應稅之理由，應
視所得之實質為何而定。財政部訴願決定書及行政院決定書所持之理由，實不足以推
論出應稅之結論。再就法律之目的解釋而論，依所得稅法第四條第八款之立法目的視
之，其旨顯在鼓勵研發以增進全民之福祉，中科院所研發者，乃涉及國家安全、全民
福祉之國防科技為行政院與財政部所不爭。中科院需要之技術水準明顯需要獎勵誘因
以利中科院任務之遂行。此即足以顯示系爭之品位加給合乎所得稅法第四條第八款之
要旨，為依法免稅。而財稅機關僅以作業程序否決其免稅，實為超越母法之要旨，其
解釋有違法之虞，自為不當引用。三、行政院若認為「凡未逾稅捐稽徵法第二十一條
即合乎人民信賴」為真，是否表示，即使是信賴納稅時政府規定之法令而依法納稅之
人民，在五年之內，仍持續活在因政策或解釋改變，隨時可能被追溯補稅的陰影中﹖
且即使被追補，也並不破壞其信賴利益﹖行政機關如此對「信賴利益」的詮釋，顯有
偏差，也明顯違反「不利處分為不溯及既往」之行政原理。所謂「信賴利益」，在本
案而言，係人民在納稅當時，信賴政府及法律之規定而依法納稅，即應受到保護，而
不受將來法令變更之影響。原告對系爭年度之所得稅已完全按當時法律與政府認可、
要求之標準，誠實地完成納稅，若仍被追補，將毫無信賴利益之保護可言。鈞院七十
六年判字第四七四號判決亦充分說明此要旨：「不管行政機關之決定是否合法除了重
大且明顯之瑕疵或其違法係可歸責於納稅義務人外，行政機關之行為一經表露於外，
人民通常會對其所造成法律狀態之存續寄以信賴，並以之作為行為依據，此種依據之
信賴，應受保護，否則人民將生活於一不確定之法律狀態中」。至鈞院八十六年判字
第七五號判決為王秀桂八十三年度綜合所得稅結算申報，要求退還稅額之訴訟。本案
則為八十年所得稅之事宜，行政院無視於系爭期間仍為財稅主管機關授權中科院做決
定依法免稅，並不作為之默示同意與確定應稅之行政命令尚未下達之狀態。前開判決
與本案之有時間、背景全然不同，行政院決定書引喻失當，自當捨棄。為此恭請賜判
將原處分及一再訴願決定均予撤銷等語。
被告答辯意旨略謂︰一、經查中科院之預算雖分別計晝編列人事費支應其員工之各項
給與，但實際上領受「科技品位加給」或「技術津貼」之非軍職人員，無論配屬之單
位或參與不同計畫，悉依該院所訂「科技人員品位加給支給標準表」、「技術員薪給
標準表」之等級，每月按級定額領取「科技品位加給」或「技術津貼」，該院與其聘
僱人員之約定事項亦載明所指薪給，除實物代金及眷補費外，包括全部給與，是以該
院非軍職人員所領受之「科技品位加給」或「技術津貼」，核屬其因提供勞務所取得
之報酬，另被告於八十二年間曾派員前往該院現場瞭解結果，該院支付非軍職人員之
「科技品位加給」及「技術津貼」係採按月給付方式，是依所得稅法第四條第八款規
定及財政部六十八年十一月三十日台財稅第三八五○一號函、八十四年八月十四日台
財稅第八四一六四一四一八號函、行政院秘書長八十四年十月十七日台八十四財三七
○○七號函等函釋意旨，原核定以系爭薪資所得（研究補助費或品位加給）二○五、
七六八元，併課當年度綜合所得額，核定應補稅額二七、七八○元，要無不合。二、
按財政部六十八年十一月三十日台財稅第三八五○一號函釋，中科院發給研究人員之
研究加給依職級按月定額發給者，應屬各項研究人員之薪資所得，應於給付時依法辦
理扣繳，所得人並應於年度結算申報時合併申報課稅，並自六十九年一月起適用。是
「品位加給」屬薪資所得應合併申報課稅已臻明確，原告主張顯係對法令之誤解。且
按現行所得稅法對此相關之規定條文，係於五十二年制訂迄今，對系爭「品位加給」
及「技術津貼」應依法課徵所得稅之規定並未修正，被告依所得稅法規定補徵八十年
度綜合所得稅，依法並無不合，請駁回原告之訴等語。
    理  由
按「左列各種所得，免納所得稅：一、．．．八、中華民國政府或外國政府，國際機
構、教育、文化、科學研究機關、團體，或其他公私組織，為勵進修、研究或參加
科學或職業訓練而給與之學金及研究、考察補助費等。但受領之學金或補助費，
如係為授與人提供勞務所取得之報酬，不適用之。」「個人之綜合所得額，以其全年
左列各類所得合併計算之．．．第三類：薪資所得：凡公、軍、警、公私事業職工薪
資及提供勞務者之所得：一、為薪資所得之計算，以在職務上或工作上取得之各種薪
資收入為所得額。二、前項薪資包括：薪金、俸給、工資、津貼、歲費、金、紅利
、各種補助費及按月或按年分期給付之退休金或養老金。．．．」分別為所得稅法第
四條第八款及第十四條第一項第三類所明定。次按「一、凡依職級按月定額發給者，
應屬各該研究人員之薪資所得，應於給付時依法辦理扣繳，所得人並應於年度結算申
報時合併申報課稅。二、如係按研究計劃個案給付、並非通案按職級按月給付者，則
為研究補助費，依法可免納所得稅。三、如屬第一種情形，中科院以往未依法扣繳，
所得人以往年度亦未申報納稅者，應即請中科院轉知各所得人自行向稽徵機關補報並
補繳應納稅款，可免予處罰，自六十九年一月起，中科院應於給付時依法扣繳，所得
人應於每年終後合併申報綜合所得稅。四、本案經報奉行政院六十八年十一月八日台
六十八財第一一二○四號函准予備查在案。」亦為財政部六十八年十一月三十日台財
稅第三八五○一號函釋在案。又「中科院給付非軍職人員之科技品位加給暨技術津貼
，免扣繳所得稅一案，與現行法令規定不合，奉示：本案應依法課徵所得稅；至追課
以往年度所得部分，請洽商財政部妥為處理．．．」復經行政院秘書長八十四年十月
十七日台八十四財三七○○七號函釋在案。本件原告八十年度綜合所得稅結算申報，
短報取自中科院之薪資所得新台幣（下同）二○五、七六八元，案經被告查得，核定
補徵稅額二七、七八○元。原告不服，以系爭所得係研究補助費，依行為時所得稅法
第四條第八款規定，應屬免稅所得，且系爭所得係依研究計畫專案申請及依各員工參
與程度分別計算發放，並非定額給付，於會計上採按月給付僅屬權衡變通辦法，其性
質符合財政部六十八年十一月三十日台財稅字第三八五○一號函釋，稽徵機關逐年至
中科院查閱相關會計資料，亦對系爭所得未予扣繳一節未予置理，中科院據以認定系
爭研究補助費係屬免稅所得，應屬合法、適當，稽徵機關於經過數年後始為應稅主張
，有違信賴原則云云，申經復查結果，以原告為中科院非軍職員工，八十年度領取自
中科院薪資中之二○五、七六八元屬品位加給，為其所不爭，而中科院之預算雖分別
依計畫編列人事費支應員工之各項給與，然領受科技品位加給或技術津貼之非軍職人
員，無論配屬之單位或參與不同計畫，悉依該院所訂「科技人員品位加給支給標準表
」「技術員薪給標準表」之等級，每月按級定額領取科技品位加給或技術津貼。中科
院聘僱人員之約定事項亦載明薪給除實物代金及眷補費外，包括全部給與，業經被告
所屬大溪稽徵所赴中科院查閱資料瞭解無誤，並為中科院八十一年十一月三日八十一
訓誠字第一六八七三號函所明示，系爭品位加給自始即屬薪資所得，自應依法合併申
報繳稅，原核定並無不合，乃未准變更。原告仍不服，循序提起行政訴訟，而為如前
揭事實欄所載之主張。惟查中科院之預算雖分別依計畫編列人事費支應員工之各項給
與，但實際上領受「品位加給」或「技術津貼」之非軍職人員，無論配屬之單位參與
不同計畫，均依該院所訂「科技人員品位加給支給標準表」、「技術員薪給標準表」
之等級，每月按級定額領取科技品位加給或技術津貼。且該院與其聘僱人員之約定事
項亦載明所指薪給，除實物代金及眷補費外，包括全部給與，其非軍職人員所領受之
科技品位加給或技術津貼，核屬因提供勞務所取得之報酬，應無行為時所得稅法第四
條第八款免納所得稅規定之適用。再中科院八十一年十一月三日（八一）訓誠字第一
六八七三號函致被告，說明該院各類薪資扣繳所得稅狀況：「以該院於年度開始即訂
有各項研究計畫，並按照研究計畫逐月實施。各項研究計畫除一般經費外，為獎勵科
技人員竭盡心智參與研發工作，另編列研發人員研究補助費及技術津貼。為便利作業
，研發人員研究補助費係採按月發放方式，再經由成本歸戶手續，回歸計畫預算內（
研究補助費採個案給付，必將增加人力及作業之負擔，不符經濟效益）」等語，足見
中科院給付非軍職員工之品位加給及技術津貼之所得，屬經常性研究補助費給與，且
依職級按月定額支給，為提供勞務所取得之報酬，依首揭行為時所得稅法第四條第八
款但書及第十四條第一項第三類之規定，核非免稅之薪資所得，被告依法發單補徵稅
款，於法並無不合。而首揭所得稅法之規定一直未變更，僅闡釋該稅法之行政院及財
政部之函釋變更，上開函釋之變更自應依法追溯至首開稅法頒佈時生效適用，原告謂
法律見解或行政命令縱有變更，應自新函令頒布日生效，基於信賴利益原則不得追溯
補徵云云，顯有誤解。至於系爭八十年度之「品位加給」及「技術津貼」，中科院於
當期發放時，縱未依法扣繳，但原告該所得既非免稅所得，亦未依法申報，已如前述
，且未逾核課期間，被告依法予補徵，尚無不合。綜上所述，被告核定原告漏報本期
取自中科院給付之薪資所得二○五、七六八元，補徵其當年度所得稅，並無違誤，一
再訴願決定遞予維持，亦均無不合。原告起訴意旨，仍執前詞指摘，難認為有理由，
應予駁回。
據上論結，本件原告之訴為無理由，爰依行政訴訟法第二十六條後段，判決如主文。
中    華    民    國     八十八      年      七      月       二        日
                    行 政 法 院 第 四 庭
                                審 判 長 評  事      葉  振  權
                                         評  事      吳      仁
                                         評  事      吳  錦  龍
                                         評  事      林  家  惠
                                         評  事      吳  明  鴻
右  正  本  證  明  與  原  本  無  異
                                         法院書記官  陳  盛  信
中    華    民    國     八十八      年      七      月       二        日
